臺灣高等法院臺中分院民事判決　　　　　 99年度上字第307號
上　訴　人　東泰購物商場股份有限公司
法定代理人　溫燕祝
訴訟代理人　鄭秀珠律師
複　代理人　陳明政
被 上訴 人　粘太岳
訴訟代理人　施廷勳律師
上列當事人間請求返還租賃物等事件，上訴人不服台灣彰化地方
法院民國99年7 月16日98年度訴字第1011號第一審判決，提起上
訴，本院於100年2月15日言詞辯論終結，判決如下：
    主  文
上訴駁回。
第二審訴訟費用由上訴人負擔。
    事實及理由
一、被上訴人主張略以：被上訴人於民國96年5月18日與上訴人
    訂立租約，由上訴人向被上訴人承租門牌號碼：彰化縣鹿港
    鎮○○里○○路322號及324號建物全部（含增建部分），租
    賃期間自96年6月1日起至107年2月28日止，租金每月新台幣
    （下同）21萬元，並經公證，詎料，上訴人竟於未取得被上
    訴人書面同意下，擅自將系爭租賃物面積百分之58轉租與寶
    雅國際股份有限公司（下稱寶雅公司，第一審判決敗訴，未
    據上訴而確定）交其經營賣場使用，經被上訴人發現後，於
    98年7月24日發函促其改正。按系爭租約第4條第2款及第8條
    第4款分別約定「未經出租人書面同意，承租人不得將房屋
    之全部或一部轉租、出借、頂讓或以其他變相之方法由他人
    使用房屋」、「承租人違反第4條使用租賃物之限制時，經
    出租人催告限期改正仍不改正時，出租人得終止租約，收回
    租賃物」，另依民法第443條規定「承租人非經出租人承諾
    ，不得將租賃物轉租於他人。但租賃物為房屋者，除有反對
    之約定外，承租人得將其一部分轉租於他人。承租人違反前
    項規定，將租賃物轉租於他人者，出租人得終止契約。」是
    上訴人之轉租行為業已違反兩造租約所約定，並足為終止兩
    造系爭租約之合法事實。從而，被上訴人以本件起訴狀繕本
    送達上訴人之日，為終止系爭租賃契約之意思表示，並依民
    法第455條及第767條規定，請求上訴人返還系爭租賃物及相
    當於租金之不當得利。對上訴人主張被上訴人雖對上訴人告
    以轉租之事表示睜一眼閉一眼，但絕非同意上訴人將高達百
    分之58面積轉租他人亦會同意。聲明：（一）上訴人應將坐
    落彰化縣鹿港鎮○○段第355地號、同段第355-1地號及同段
    第264地號3筆土地上，門牌號碼彰化縣鹿港鎮○○里○○路
    322號及324號房屋中，如彰化縣鹿港地政事務所99年5月21
    日複丈成果圖所示1層樓B部分，面積113.29平方公尺、C部
    分，面積811.60平方公尺，及2層樓D部分，面積99.9平方公
    尺之鋼鐵建物全部騰空遷讓返還被上訴人。（二）上訴人應
    自98年12月17日起至遷讓返還上開建物之日止，按月給付被
    上訴人8萬7552元及按年息百分之五計算之利息。（三）願
    供擔保，請准為假執行宣告。
二、上訴人抗辯略以：伊自96年5月承租系爭建物，經營購物商
    場，每月租金高達21萬元，嗣因國內經濟景氣低迷，失業率
    持續攀升，消費能力下降，以致購物商場經營日益困難，又
    受國際金融海嘯影響，上訴人公司經營陷困難之際，由公司
    郭瑞欽代表至被上訴人家中討論分租事，依兩造不爭之98年
    9 月8日錄音帶內容以觀，「（郭瑞欽）：…就是我也無權
    來決定要不要分租，我沒有那種權利，我今天讓寶雅進來，
    前提之下就是四季跟燦坤的例子，我來請教粘醫師，粘醫師
    的意思我當初聽也沒有很詳細…所以粘醫師那時跟我說分租
    的部分要半眼睛閉，不用寫書面同意，我當初是有聽到這個
    ，我才讓他（寶雅）進來，房東說不用寫啦，我是憑什麼要
    房東一定要寫，大家互相尊重」「（粘太岳）：我那時跟你
    講的，睜一隻眼閉一隻眼，像這種情形怎麼睜一隻眼閉一隻
    眼」、「（郭瑞欽）：契約寫，是後面我有向你問，我才敢
    租他（寶雅）沒有的話，我也不敢租給他。所以認知上，你
    不能說我認知上跟你的不同，你硬要弄下去，我也不希望這
    樣」「（郭瑞欽）：…你當初如果跟我說出租一事我會半閉
    眼睛，不用寫書面，今天就沒這事情發生了。」、「（粘太
    岳）：半眼睛閉是說你裡面類似肉舖那些分租。」、「（粘
    太岳）：半眼睛閉的意思是說可接受的範圍」，是被上訴人
    確有同意上訴人為分租，且租約第4條第2款約定「未經出租
    人書面同意，承租人不得將房屋之全部、或一部轉租、出借
    、頂讓或以其他變相之方法由他人使用房屋」，約定以書面
    乃係杜絕紛爭，保存證據之方法，非謂經被上訴人同意之轉
    租，因未具備書面即不生效力。是被上訴人之終止租約不合
    法，請求駁回被上訴人之訴及假執行之聲請，如受不利判決
    並願供擔保請求免為假執行之宣告。
三、本件第一審對於被上訴人之請求，判決全部勝訴，上訴人不
    服，聲明廢棄原判決不利於己部分並駁回被上訴人在第一審
    之訴及假執行之聲請。被上訴人則求判決駁回上訴。
四、本院審理之結果：
（一）經查：兩造對上訴人將系爭建物轉租給另寶雅公司之事實
      均不爭，並經原審會同兩造及彰化縣鹿港地政事務所至現
      地勘測，且囑託彰化縣鹿港地政事務所分別將上訴人及寶
      雅公司占用面積測量後製有複丈成果圖在卷，復有被上訴
      人提出兩造不爭之租約在卷，被上訴人主張上訴人轉租之
      事實自屬可信。兩造所爭執者，為上訴人之轉租，是否合
      於兩造之租約所約定。因系爭租約約定「未經出租人書面
      同意，承租人不得將房屋之全部或一部轉租、出借、頂讓
      或以其他變相之方法由他人使用房屋」、「承租人違反第
      4 條使用租賃物之限制時，經出租人催告限期改正仍不改
      正時，出租人得終止租約，收回租賃物」，上訴人雖提出
      兩造不爭之相關錄音帶，然依該錄音帶譯文被上訴人僅對
      上訴人代表郭瑞欽提到轉租情形如不致太違背租約本旨部
      分，類似肉攤情形可睜一眼閉一眼，雖郭瑞欽有提到當初
      有舉例四季跟燦坤之例，但依譯文內容被上訴人並未承認
      當初有同意郭瑞欽所舉之例，依譯文內容似僅得以確定被
      上訴人確有承諾上訴人於「睜一眼閉一眼範圍內可轉租」
      ，則應如何解釋上開意思，按解釋意思表示，應探求當事
      人真意，不得拘泥於所用之辭句，為民法第98條所規定，
      而所謂探求當事人之真意，如兩造就其真意有爭執時，理
      應從意思表示所根基之原因事實、經濟目的、一般社會之
      理性客觀認知、經驗法則及當事人所欲使該意思表示生之
      法律效果而為探求，並將誠信原則涵攝在內，藉以檢視其
      解釋結果對兩造之權利義務是否符合公平正義」（見最高
      法院96年度台上字第286號判決），按租賃契約，出租人
      信任承租人而訂立之契約也，若出租人不信任其人，自不
      能強使其出租，致增加出租人請求返還租賃物之困難，故
      非經承租人承諾，不得轉租（見民法第443條立法理由）
      ，故兩造既訂有非經被上訴人同意不得轉租之，且轉租需
      以書面立約，則無論如何被上訴人自不可能任意放棄該經
      公證契約之效力，被上訴人雖向郭瑞欽表示睜一眼閉一眼
      默許上訴人轉租，僅因郭瑞欽表示生意不好，租金負擔過
      重而礙於情面，同意睜一眼閉一眼於不違背租約本旨，換
      言之，即不使租約就違法轉租保護出租人之規範效力喪失
      之前題下，同意上訴人小規模如轉租作為豬肉攤之情形，
      則被上訴人可答應不向上訴人行使違法轉租之權利，即出
      租人「單方終止租約」之權利。證人溫燕祝及郭瑞欽於本
      院雖證述「被上訴人有同意上訴人分租」，惟溫燕祝係上
      訴人的法定代理人，郭瑞欽則是溫燕祝的配偶，兩人均係
      實際上執行公司業務者，其證言難免有偏頗之虞，尚難採
      信。
（二）另查：兩造係於98年3月25日因上訴人一再向被上訴人反
      應景氣不佳、生意不好，欲請求調降租金，方至公證人處
      辦理變更系爭租約每月租金24萬元調降為22萬元（參一審
      卷附原審證二後段部分）。換言之，被上訴人若已於97年
      11月間同意上訴人可轉租系爭房屋，則根本無須在於98年
      3月底同意調降租金！如可轉租，則上訴人若非終止系爭
      租約，無須再給付租金，即係可減免部分租金，解除其經
      濟壓力，被上訴人何有再調降租金之必要？再由原審被證
      一錄音譯文可知，對談時第三人粘太岳姊夫責備郭瑞欽：
      寶雅要做也沒來講，郭瑞欽回答：「那是我的問題，所以
      我也已經道歉過」；郭瑞欽另亦表示「所以粘醫師你可以
      體諒說，當初我是遇到太多的事情，在第一時間沒向你報
      備，事後送水果，事後來跟你解釋」（參錄音譯文第9頁
      最後一行至第十頁第一行、第3頁第三行至第五行）。若
      上訴人於轉租前曾向被上訴人告知並取得同意，郭瑞欽豈
      曾會有上開回答及說詞？再者，證人溫燕祝亦自承：「寶
      雅國際股份有限公司有個林先生有去跟粘太岳講，其他的
      燦坤或四季的人員沒有與他接觸...（問：你的意思寶雅
      國際股份有限公司開幕前沒有與粘太岳先生碰面，是開幕
      後他們才碰面？）對，當時是農曆年前比較忙，開幕後才
      見面」（參本院100年1月13日準備程序筆錄第3頁）。亦
      足證寶雅公司人員或上訴人公司未曾於寶雅公司分租前，
      事先告知被上訴人，遲至寶雅公司開幕後，方由郭瑞欽前
      來轉告並道歉，嚴重違反系爭契約約定，要可認定。至上
      列證人均證稱97年間郭瑞欽有與被上訴人洽談燦坤、四季
      分租案，但因條件談不攏等語；則被上訴人抗辯稱係因該
      洽談分租事宜，始交付系爭建物使用執照影本乙節，尚非
      無因，自不能以寶雅公司持有該使用執照影本，即謂被上
      訴人有同意分租，不待另論。
（三）另系爭租約第4條第2款要求「書面同意」之條件，係立基
      於雙方信賴關係下之「審慎而為」，且需「事先妥善議定
      租賃條件」等目的，並非純為「保存證據」而設。又兩造
      既訂有非經被上訴人同意不得轉租，且轉租需以書面立約
      ，則被上訴人自不可能任意放棄該經公證契約，是本件上
      訴人違法轉租達被上訴人出租面積之百分之58，已違背兩
      造所訂租約，被上訴人自得依民法第443條規定終止契約
      。被上訴人依法終止租約後，自得依民法第767 條第1項
      前段「所有人對於無權占有或侵奪其所有物者，得請求返
      還之」，向上訴人請求返還系爭建物。另終止租約後無權
      占用他人之建物，可能獲得相當於租金之利益，亦為通常
      之社會觀念（見最高法院61年度台上字第1965 號判例）
      ，被上訴人並向上訴人請求繕本送達翌日，即終止租約後
      翌日即98年12月17日起至清償日止，相當於租金之不當得
      利，其計算方式以原有月租21萬元，依複丈成果圖上訴人
      占用比例換算應給付租金之比例，即上訴人為百分之41.6
      9（占用總面積為2458.04平方公尺，其中上訴人占用B、C
      、D為1024. 79平方公尺，按比率為百分之41.69）為每月
      為8萬7552元（元以下四捨五入，下同）及98年12月17日
      起至遷讓返還上開建物之日止，按月給付被上訴人8萬755
      2元及按年息百分之五計算之利息，為有理由，原審予以
      准許並依兩造陳明願供擔保聲請宣告假執行或免為假執行
      ，併酌定相當擔保金額宣告之，核無不合。上訴意旨指摘
      原判決該部分不當，核無理由，應予駁回。兩造其餘攻擊
      防禦方法，核與判決結果不生影響，不予贅述，併予敘明
      。
五、據上論結，本件上訴為無理由，依民事訴訟法第449條第1項
    、第78條，判決如主文。
中    華    民    國   100    年    3     月    1     日
                民事第五庭    審判長法  官  李寶堂
                                    法  官  鄭金龍
                                    法  官  黃永祥
以上正本係照原本作成。
如對本判決上訴，須於收受判決送達後20日內向本院提出上訴書
狀，其未表明上訴理由者，應於提出上訴後20日內向本院提出上
訴理由書（須按他造人數附具繕本）。
上訴時應提出委任律師為訴訟代理人之委任狀。具有民事訴訟法
第466條之1第1項但書或第2項之情形為訴訟代理人者，另應附具
律師及格證書及釋明委任人與受任人有該條項所定關係之釋明文
書影本。如委任律師提起上訴者，應一併繳納上訴審裁判費。
                                    書記官  陳如慧
中    華    民    國   100    年    3     月    1     日
                                                      Ａ